【裁判字號】    94,訴,279
【裁判日期】    950104
【裁判案由】    商標註冊
【裁判全文】
臺北高等行政法院判決
                                  94年度訴字第00279號
                              .
原      告  台灣卡汶克萊國際有限公司
代  表  人  甲○○
訴訟代理人  乙○○商標代理人.
            丙○○商標代理人.
被      告  經濟部智慧財產局
代  表  人  蔡練生（局長）住同上
訴訟代理人  丁○○
上列當事人間因商標註冊事件，原告不服經濟部中華民國93年11
月26日經訴字第09306231650號訴願決定，提起行政訴訟，本院
判決如下：
    主  文
原告之訴駁回。
訴訟費用由原告負擔。
    事  實
一、事實概要：原告於92年7月29日以「CARVIN KOLAI及圖」商
    標（下稱系爭商標，圖樣如附圖1所示），指定使用於當時
    商標法施行細則第49條所定商品及服務分類表第3類之「化
    粧品、護髮劑、化粧水、潤膚膏、香水、按摩霜、清潔乳液
    、護手乳液、沐浴用浴油、指甲油、茄紅素潔面霜、洗面乳
    、沐浴精、洗髮精、潤髮精、口紅、眉筆、護唇膏、染髮劑
    、燙髮液」商品，向被告申請註冊，經被告審查，認本件商
    標圖樣與據以核駁之註冊第643126號「CK & Calvin Klein
     Logo」（下稱據以核駁商標，圖樣如附圖2所示）商標圖樣
    上之外文近似，復所指定使用之商品存在相當程度之類似關
    係，有致相關消費者混淆誤認之虞，應不准註冊，以93年8
    月5日商標核駁第279502號審定書為核駁之處分。原告不服
    ，提起訴願，遭決定駁回，遂提起行政訴訟。
二、兩造聲明：
    (一)原告聲明：
      1.訴願決定及原處分均撤銷。
      2.命被告應為淮予系爭商標註冊之審定。
    (二)被告聲明：
      如主文所示。
三、兩造之爭點：
    系爭商標是否有商標法第23條第1項第13款前段規定不得註
    冊之情形？
    (一)原告主張：
      1.按商標「相同或近似於他人同一或類似商品或服務之註
        冊商標或申請在先之商標，有致相關消費者混淆誤認之
        虞者」，不得註冊，固為商標法第23條第1項第13款前
        段所明定，惟其適用應以「兩商標構成相同或近似」且
        「造成消費者之混淆誤認」為成立要件。而審查商標是
        否近似，當以商標圖樣之整體觀察，較能符合一般人消
        費辨認商標之習慣及習性。因為一般消費者對商標之記
        憶，是以該商標之整體外觀為基礎，而各商標獨具創意
        之主要部分，亦為一般消費者所易記憶。雖亦有就兩商
        標特易引起一般人之注意之部分細為比對者，然此係為
        得全體觀察之正確結果之一種方法，並非某一定部分相
        同或近似，即屬近似之商標，最終仍應總括圖樣全體再
        行判斷，行政法院72年判字第1395號判決對此有所揭示
        。而商標在外觀、觀念或讀音上，如有一足以產生混同
        誤認之虞者，雖屬近似之商標，惟其判斷標準並非一成
        不變，仍應就指定商品內容、商品購買者、地域、創意
        及使用情形等因素併同考量。商標圖樣是否具有獨特之
        創意（圖形或意義），可表示不同程度之顯著性。倘商
        標圖樣有某一部份相同或近似，然不致使消費者產生混
        淆誤認之虞者，即無本款規定之適用。
      2.原告就本案系爭商標與據以核駁商標非屬近似論述如下
        ：
        (1)標識力薄弱之商標，其區別商品來源之功能有限，受
          他人攀附之可能性不大，保護範圍自應該予以縮小：
          查並非每一個商標均有相同之保護範圍，而是依其標
          識力之強弱，大小不同。商標標識力愈強，其受他人
          攀附之可能性愈大，故需要保護之範圍愈廣，因此他
          人之商標及商品只需與之有少許近似，即可構成近似
          之虞；反之，商標標識力愈弱，其區別商品來源之功
          能有限，故受保護之範圍愈小，因此他人之商標及商
          品若只與之有少許近似，自尚不足構成混淆之虞。若
          有相當數量近似商標使用於類似產品之上，則可顯示
          該類型商標之標識力薄弱，其保護之範圍應該縮小。
          換言之，只要有少許差異，即足以排除商標混淆之虞
          。故於判斷混淆之虞之際，自不應一律忽視其他近似
          競爭商標之存在。而被告所訂定之「商標圖樣近似審
          查要點」7亦明文；商標圖樣之外觀、觀念及讀音等
          ，其中任一項構成近似時，原則上即屬近似圖樣。但
          如該項目在商品相關購買人印象中所佔比重較輕，而
          其他項目足以為區辨時，應認為不近似。例如「金龜
          」與「金龜車」或「千里眼」與「千里馬」之文字排
          列雖相彷彿，惟本身各具特殊意義，不易造成誤認或
          聯想。
        (2)「C」「K」二字係屬英文26個字母之二個較易為一般
          人所使用之字母，其並不具有特殊之識別印象，顯非
          商標中具有識別他我商品之主要部份。就同類產品而
          言，以「CK」為商標名稱者，如「CKT」、「LCK」、
          「COCK」、「TCK」、「CMYK」、「KSC」、「KMC」
          等，皆可於同類產品中併存，可見「C」及「K」屬同
          業所喜用字眼，為弱勢商標毫無疑問。再者，舉凡以
          「CK」為商標或標章名稱由不同專用權人所擁有，分
          佈於各類別產品及服務者即多達48筆，可見其非屬獨
          創性之文字，而以「CK」為商標圖樣，經被告核准註
          冊於他類產品且同時併存者，如餐具產品之註冊第
          748738號「CK」與709093號「全國CK及圖」；衣服產
          品之註冊第273430號「建光CK DEARTH及圖」與98930
          號「CKC志成」；門窗產品之註冊第796002號「CCK及
          圖」與95543號「中華CK」；被褥產品之註冊第
          859946號「康潔KC」與743455號「CK」；襪子產品之
          註冊第765080號「CK」與797986號「CCK設計圖」；
          由此可証，「CK」係屬業界所廣泛使用之英文字母，
          非屬獨創性，雖同樣以「CK」為造型之商標圖樣，凡
          設計形態有別，消費者易分辨者，即可於市場上併存
          ，既然於市場上早已存在不同「CK」之商標圖樣，則
          當更能凸顯本案理應註冊之合法性，故以「CK」為名
          稱之用法實屬普通習見，如以之作為商標圖樣一部份
          ，自成為商標圖樣弱勢部分，其識別性甚低。是就商
          標審查實務觀之，於判斷系爭商標是否與據以核駁商
          標構成近似時，自不得單以習見習知之「CK」二字作
          為判斷近似與否之唯一論據，至為顯然。
        (3)今查本案系爭商標「CARVIN KOLAI及圖」，係為二個
          英文字「CARVIN KOLAI」及中間置一空心之「CK」圖
          樣，所組成之商標圖樣，反觀據以核駁商標圖樣，係
          為二個英文字「Calvin Klein」及中間置一較小實體
          之英文字母「C」字與一較大且極為顯明之「K」字母
          ，所構成之商標圖樣，二造商標除了所搭配的二個英
          文字拼法不同外，系爭商標係將「CK」二字設計為背
          景之樣態，而據以核駁商標係將「CK」二字作為主體
          之型態，整體而言，二造商標其外觀、意匠皆易為消
          費者所區辨，依同類產品而言，以「CK」為商標名稱
          者，除了前述之「LCK」、「CKT」、「CMYK」、「CO
          CK」、「TCK」、「AKC」、「KSC」、「KMC」等商標
          於同類中併存者外，於他類鞋子產品亦有「CKIII」
          、「CCKK」、「C&K」、「SKC」、「T.K.C.」、「
          KC」等商標以「CK」為名稱於同類中併存 ，於他類
          衣服產品亦有「C.K.C.」、「K.C」、「CKIII」、「
          CCKK」、「SKC」、「KC」等商標亦皆以「CK」為名
          稱而於同類中併存之現象，由此可見，以「CK」為商
          標名稱非屬據以核駁商標專用權人所獨創，係為一般
          人所喜用之名稱，已有淡化趨勢，不應將其列為比較
          商標是否近似之唯一依據，雖皆以「CK」為商標名稱
          ，但因搭配不同字樣及圖形，消費者易於區別者，即
          得以併存，整體觀之，二造商標予消費者之視覺感受
          純然不同，因此，二造商標非屬近似乃無庸置疑。
      3.系爭商標無致消費者產生混淆誤認之虞：
        本案二造商標不構成近似，已如前述，惟被告原處分顯
        然過於主觀，認為二造商標皆有「CK」字樣而認定為近
        似，進而有致相關消費者產生混淆誤認之虞，其說法實
        嫌草率有欠客觀，蓋其忽略於餐具、衣服、門窗、被褥
        及襪子等產品皆有不同專用權人以「CK」作為商標而併
        存之事實，由此可知消費者從未因均具有「CK」部分而
        致混淆誤認，更可證明消費市場上既多有習見之外文「
        CK」於各類產品中出現，則消費者對其來源之識別區辨
        能力已相對提高，自不致因同有已呈弱勢之「CK」字樣
        ，即產生相同商品出處之聯想。更何況系爭商標尚有二
        個拼音不同之外文「CARVIN KOLAI」與據以核駁商標之
        外文「CALVINKLEIN」乃屬不同，系爭商標自無致消費
        者產生混淆誤認之虞，至為顯然。
      4.原告在此特提供商標註冊第0000000號及商標註冊第
        0000000號之商標註冊證影本，以供鈞院參考，該二件
        商標之外文「CARVIN KOLAI」早經被告認同而核准註冊
        ，故本案系爭商標之英文「CARVIN KOLAI」與據以核駁
        商標英文「CALVIN KLEIN」非屬近似，在此可獲得進一
        步之證實。
      5.綜上所陳，本案申請第00000000號「CARVIN KOLAI及圖
        」商標於市場銷售時，皆未有消費者將其與據以核駁商
        標「CK & Calvin Klein Logo」商標產生混淆誤認，事
        實上，二造商標乃易為消費者所區辨，非屬近似商標，
        應無違反商標法第23條第1項第13款之規定，敬請判決
        將原處分及訴願決定均撤銷，以昭公允，並維原告之合
        法權益。
    (二)被告主張：
      1.按商標「相同或近似於他人同一或類似商品或服務之註
        冊商標或申請在先之商標，有致相關消費者混淆誤認之
        虞者」，不得註冊，為商標法第23條第1項第13款前段
        所明定。所謂有致消費者混淆誤認之虞，係指商標給予
        消費者的印象，可能致使消費者混淆而誤認商品／服務
        之來源，包括誤認來自不同來源的商品／服務以為來自
        同一來源，或者誤認二商標之使用人間存在關係企業、
        授權關係、加盟關係或其他類似關係。而判斷是否有混
        淆誤之虞，被告公告之「混淆誤認之虞」審查基準（以
        下簡稱審查基準），列有各項相關參考因素。其中商標
        近似及商品類似二項要素，依前揭法條規定為必須具備
        之要件。其他參酌要素則視個案中是否存在而為斟酌，
        合先敘明。
      2.本案存在之相關因素之審酌：
        (1)商標是否近似暨其近似之程度
          商標近似係指二商標予人之整體印象有其相近之處，
          若其標示在相同或類似的商品上時，以具有普通知識
          經驗之消費者，於購買時施以普通之注意，可能會有
          所混淆而誤認二商品來自同一來源或誤認不同來源之
          間有所關聯（審查基準5.2.1參照）。商標近似之判
          斷得就二商標外觀、觀念及讀音為觀察。本件原告申
          請註冊之「CARVIN KOLAI及圖」商標圖樣，係由字體
          稍大之鏤空外文「CK」及外文「CARVIN KOLAI」橫貫
          其中相互疊置組成，據以核駁註冊第64 3126號「CK&
          Calvin Klein Logo」商標圖樣，則由字體稍大之粗
          黑體外文「cK」及外文「Calvin Klein」橫貫其中相
          互疊置組成，兩相比較，圖形中均含二個較大外文字
          母「CK」或「cK」，「CK」（「cK」）上均有一列外
          文字橫貫其中，橫貫之外文「CARVIN KOLAI」與「
          Calvin Klein」相較，首字「CARVIN」與「Calvin」
          字首與字尾相同，僅中間一個字母「R」與「l」之差
          異，次字字首又均為「K」，細為比較，固可見其差
          異，惟二者商標圖樣之整體構圖意匠，予人寓目印象
          極相彷彿，以具有普通知識經驗之消費者，於購買時
          施以普通之注意，可能會有所混淆而誤認其商品來自
          同一來源或雖不相同但有關聯之來源，應屬構成近似
          之商標。
        (2)商品是否類似暨其類似之程度
          商品類似係指二個不同的商品，在功能、材料、產製
          者或其他因素上具有共同或關聯之處，如果標上相同
          或近似的商標，依一般社會通念及市場交易情形，易
          使商品消費者誤認其為來自相同或雖不相同但有關聯
          之來源，則此二個商品間即存在類似的關係（審查基
          準5.3.1參照）。本件商標指定使用之「化粧品、護
          髮劑、化粧水、潤膚膏、香水、按摩霜、清潔乳液、
          護手乳液、沐浴用浴油、指甲油、茄紅素潔面霜、洗
          面乳、沐浴精、洗髮精、潤髮精、口紅、眉筆、護唇
          膏、染髮劑、燙髮液」等商品與據以核駁註冊第
          643126號商標所指定之「化粧品、香水、古龍水、沐
          浴用香油、晚霜、潤膚霜、香粉、皮膚滋潤霜、護手
          霜、刮鬍水（刮鬍前、後用）、潤膚膏、噴髮膠、造
          型髮膠、防晒油、髮乳」商品，二者皆為化粧清潔保
          養用商品，如標示相同或近似的商標，依一般社會通
          念及市場交易情形，易使一般商品消費者誤認其為來
          自相同或雖不相同但有關聯之來源，則所指定使用之
          商品間應屬存在相當程度之類似關係。
        (3)商標識別性之強弱
          原則上創意性的商標識別性最強，而以習見事物為內
          容的任意性商標及以商品相關暗示說明為內容的暗示
          性商標，其識別性即較弱，而識別性越強的商標，商
          品之消費者的印象越深，他人稍有攀附，即可能引起
          購買人產生混淆誤認。經查以外文「CK」組合其他文
          字或圖形之商標圖樣雖不乏其例，然並無與本件據以
          核駁商標圖樣以較大外文字母「CK」上橫貫一列外文
          「Calvin Klein」近似之設計，是據以核駁商標圖樣
          應係高度創意性商標，本件商標以極相雷同的設計意
          匠，縱輔以略有不同之文字，自仍易有混淆誤認之虞
          。
      3.原告雖謂有以「CK」作為商標圖樣併存之情事乙節，經
        查原告所舉圖樣與本案均不相同，案情各異，要難比附
        援引，執為本件有利之論據。又原告稱本件商標圖樣上
        之外文「CARVIN KOLAI」業經核准列為註冊第0000000
        號及註冊第0000000號商標，是本件商標圖樣上之外文
        「CARVIN KOLAI」與據以核駁商標圖樣上之外文「
        Calvin Klein」非屬近似云云，惟查本案商標圖樣與據
        以核駁商標圖樣，其整體構圖意匠極相彷彿，雖本案商
        標圖樣上之外文「CARVIN KOLAI」已於另案核准註冊，
        然該註冊商標圖樣與本案商標圖樣並不相同，況依商標
        個案審查原則，自不得比附援引，執為本件亦應准予註
        冊之論據，併予陳明。
      4.本案綜合斟酌商標在圖樣近似及商品類似之程度、據以
        核駁商標之識別性等因素，本件商標與所引據核駁商標
        其高度之近似程度及指定商品間高度之類似，以具有普
        通知識經驗之消費者，於購買時施以普通之注意，可能
        會有所混淆而誤認其商品來自同一來源或雖不相同但有
        關聯之來源，應足以有致相關消費者混淆誤認之虞，自
        有前揭商標法第23條第1項第13款規定之適用。是被告
        依法核駁其註冊之申請，並無不合。
    理  由
一、按商標「相同或近似於他人同一或類似商品或服務之註冊商
    標或申請在先之商標，有致相關消費者混淆誤認之虞者」，
    不得註冊。為商標法第23條第1項第13款本文所規定。所謂
    「有致相關消費者混淆誤認之虞」者，係指兩商標因相同或
    構成近似，致使相關消費者誤認為同一商標，或雖不致誤認
    二商標為同一商標，但極有可能誤認二商標之商品／服務為
    同一來源之系列商品／服務，或誤認二商標之使用人間存在
    關係企業、授權關係、加盟關係或其他類似關係而言。而判
    斷有無混淆誤認之虞，則應參酌商標識別性之強弱、商標之
    近似及商品／服務類似等相關因素之強弱程度、相互影響關
    係及各因素等綜合認定是否已達有致相關消費者產生混淆誤
    認之虞。
二、本件原告於92年7月29日以「CARVIN KOLAI及圖」商標（圖
    樣如附圖1所示），指定使用於當時商標法施行細則第49條
    所定商品及服務分類表第3類之「化粧品、護髮劑、化粧水
    、潤膚膏、香水、按摩霜、清潔乳液、護手乳液、沐浴用浴
    油、指甲油、茄紅素潔面霜、洗面乳、沐浴精、洗髮精、潤
    髮精、口紅、眉筆、護唇膏、染髮劑、燙髮液」商品，向被
    告申請註冊，經被告審查，認本件商標圖樣與據以核駁之註
    冊第643126號「CK & Calvin Klein Logo」（圖樣如附圖2
    所示）商標圖樣上之外文近似，復所指定使用之商品存在相
    當程度之類似關係，有致相關消費者混淆誤認之虞，自有首
    揭法條之適用，乃為核駁之審定。原告不服，依序提起訴願
    及行政訴訟；兩造之主張各如事實欄所載，其爭點厥為系爭
    商標是否有商標法第23條第1項第13款前段規定不得註冊之
    情形？
三、經查，系爭商標圖樣係由外文「CARVIN KOLAI」及字體稍大
    之鏤空外文「CK」相互疊置所聯合組成，據以核駁商標圖樣
    係由外文「Calvin  Klein」及字體較大之實心外文「ck」
    所聯合組成，兩相比較，圖形中均含有二個較大之外文字母
    「CK」或「ck」，「CK」（「ck」）上均有一列外文字橫貫
    其中，橫貫之外文「CARVIN  KOLAI」與「Calvin  Klein」
    相較，「CARVIN」與「Calvin」非但字數完全相同，且字首
    字母「CA」與字尾字母「VIN」亦相同，僅中間字母「R」與
    「l」之差異；而「KOLAI」與「Klein」起首字母均為「K」
    ，字數完全相同，且有相同之字母「L」及「I」；細微比較
    ，固可見如原告所述之差異，惟二者商標圖樣外觀上整體構
    圖意匠，予人寓目印象極相彷彿，以具有普通知識經驗之購
    買人，於購買時施以普通所用之注意，可能會有所混淆而誤
    認其商品來自同一來源或雖不相同但有關聯之來源，應屬構
    成近似之商標。次查，系爭商標指定使用之「化粧品、護髮
    劑、化粧水、潤膚膏、香水、按摩霜、清潔乳液、護手乳液
    、沐浴用浴油、指甲油、茄紅素潔面霜、洗面乳、沐浴精、
    洗髮精、潤髮精、口紅、眉筆、護唇膏、染髮劑、燙髮液」
    等商品，與據以核駁商標所指定之「化粧品、香水、古龍水
    、沐浴用香油、晚霜、潤膚霜、香粉、皮膚滋潤霜、護手霜
    、刮鬍水（刮鬍前、後用）、潤膚膏、噴髮膠、造型髮膠、
    防晒油、髮乳」商品，二者皆為化粧清潔保養用商品，如標
    示相同或近似的商標，依一般社會通念及市場交易情形，易
    使一般商品消費者誤認其為來自相同或雖不相同但有關聯之
    來源，則所指定使用之商品間應屬存在相當程度之類似關係
    。再就商標識別性之強弱而言，以外文「CK」組合其他文字
    或圖形之商標圖樣，固如原告所述不乏其例，然原告所舉案
    例，並未如系爭商標或據以核駁商標以外文「CK」疊置其他
    外文構成其商標圖樣或近似之設計者，自難謂據以核駁商標
    圖樣之創意程度不高，而識別性較弱。衡酌前揭商標近似程
    度、商品類似程度等相關因素，系爭商標之申請註冊，實有
    致消費者對其商品提供者誤為源自同一產製者，或誤認二商
    標之使用人間存在關係企業或授權、加盟等關係，而發生混
    淆誤認之虞，揆諸首揭法條之規定及說明，自不得准予註冊
    。至原告所稱系爭商標圖樣上之外文「CARVIN KOLAI」業經
    核准列為註冊第0000000號及註冊第0000000號商標乙節，查
    上開商標圖樣僅有單純之外文「CARVIN KOLAI」，與系爭商
    標圖樣尚有字體稍大之外文「CK」疊置，案情仍有不同，且
    究屬另案是否妥適問題，基於商標審查個案拘束原則，自不
    得比附援引，執為系爭商標亦應准註冊之論據，併予指明。
四、綜上所述，系爭商標商標有商標法第23條第1項第13款前段
    規定不得註冊之情形；原告所訴，核不足採。從而，被告所
    為核駁之處分，洵無違誤，訴願決定予以維持，亦無不合。
    原告訴請撤銷訴願決定及原處分，並命被告為准予系爭商標
    註冊之審定，均無理由，應予駁回。
據上論結，本件原告之訴為無理由，依行政訴訟法第98條第3項
前段，判決如主文。
中    華    民    國    95    年     1    月    4     日
                    第二庭審判長法  官  徐  瑞  晃
                                法  官  蕭  惠  芳
                                法  官  李  得  灶
上為正本係照原本作成。
如不服本判決，應於送達後20日內向本院提出上訴狀並表明上訴
理由，如於本判決宣示後送達前提起上訴者，應於判決送達後20
日內補提上訴理由書（須按他造人數附繕本）。
中    華    民    國    95    年     1    月   10     日
                                書記官  陳  清  容


司法院資訊處製作；財團法人民間司法改革基金會備份。
